ACORDAO-COMPLETO-2533361

ACÓRDÃO 1762/2022 ATA 11/2022 - SEGUNDA CÂMARA

VISTOS, relatados e discutidos estes autos em que se analisa a concessão de aposentadoria deferida pela Universidade Federal de Minas Gerais a ex-servidor daquela entidade de ensino.  
ACORDAM os Ministros do Tribunal de Contas da União, reunidos em Sessão da 2ª Câmara, ante as razões expostas pelo Relator, com fulcro nos incisos III e IX do art. 71 da Constituição Federal e nos arts. 1º, inciso V, e 39, inciso II, da Lei 8.443/1992, c/c o art. 259, inciso II, do Regimento Interno/TCU, em:
9.1. considerar legal a concessão de aposentadoria em favor do Sr. Francisco de Assis Fernandes e autorizar o registro do correspondente ato; 
9.2. dispensar o ressarcimento das quantias indevidamente recebidas de boa-fé pelo interessado, consoante o disposto no Enunciado 106 da Súmula da Jurisprudência do TCU;
9.3. determinar à Universidade Federal de Minas Gerais que, no prazo de 15 (quinze) dias a contar da notificação deste Acórdão, sob pena de responsabilidade solidária da autoridade administrativa omissa, adote providências para regularização da falha financeira apontada, com a suspensão do pagamento da vantagem impugnada.

Concessão de aposentadoria deferida pela Universidade Federal de Minas Gerais a ex-servidor daquela entidade de ensino.

Segunda Câmara

Universidade Federal de Minas Gerais - UFMG.

3. Interessado: Francisco de Assis Fernandes (XXX.005.096-XX).

13.1. Ministros presentes: Augusto Nardes (na Presidência) e Aroldo Cedraz.
13.2. Ministro-Substituto convocado: Marcos Bemquerer Costa (Relator).
13.3. Ministro-Substituto presente: André Luís de Carvalho.

MARCOS BEMQUERER

Adoto como Relatório, com os pertinentes ajustes de forma, excerto da instrução lançada pela Secretaria de Fiscalização de Integridade de Atos e Pagamentos de Pessoal e de Benefícios Sociais - Sefip, por meio da qual a concessão de aposentadoria objeto destes autos foi analisada e cujo encaminhamento contou com a anuência do escalão dirigente daquela unidade especializada e do MP/TCU, representado pela Procuradora-Geral Cristina Machado da Costa e Silva (peças 5/7) : 
"Exame das Constatações
Ato: 46736/2018 - Inicial - Interessado (a) : FRANCISCO DE ASSIS FERNANDES - CPF: XXX.005.096-XX
9.1. Parecer do Controle Interno: considerar o ato Ilegal. Justificativa:  o TCU, mediante o Acórdão 734/2006-TCU-Primeira Câmara, considerou ilegal o pagamento de GAE sobre VPNI, objeto da rubrica 10289, decisão judicial.
9.2. Constatação e análise: 
9.2.1. Houve o registro de pelo menos uma rubrica com 'Denominação para análise pelo TCU = Decisão judicial (10289 - DECISAO JUDICIAL N TRAN JUG AP (Decisão judicial - Outros) - R$ 19,31) '.
a. Justificativa do Gestor de Pessoal: Não há. Verificação efetuada no âmbito do TCU.
b. Análise do Controle Interno:  Não há. Verificação efetuada no âmbito do TCU.
c. Análise da Equipe Técnica: Ilegal.
Trata-se de decisão judicial proferida no âmbito do processo 2006.38.00.039875-9 que tramita na Justiça Federal de Minas Gerais, [no qual] o Sindicato da categoria obtive decisão judicial favorável no sentido de manter o pagamento da GAE sobre a vantagem pessoal originaria do Decreto 94.664/87 (Vantagem Pessoal de que tratou o art. 5º do Decreto 95.689/1988) .
Em sua decisão de antecipação de tutela o Poder Judiciário proferiu a seguinte decisão: 'concedo a antecipação dos efeitos da tutela, para que a ré se abstenha de descontar da remuneração dos substituídos valores referentes à incidência da GAE com cômputo da VPNI'.
O art. 5º do citado Decreto assim estabeleceu:
'Art. 5° Cessa, a partir de 1° de janeiro de 1988, o pagamento de qualquer remuneração ou vantagem que vinham sendo percebidas em conformidade com o Plano Único de Classificação e Retribuição de Cargos e Empregos, instituído na conformidade da Lei n° 5.645, de 10 de dezembro de 1970, alcançado pelo disposto no art. 3° e seguintes da Lei n° 7.596, de 10 de abril de 1987.
§ 1° Publicado o ato de reclassificação dos servidores a que se refere este artigo, as respectivas instituições de ensino procederão ao encontro de contas entre a remuneração efetivamente paga e a que passaram a fazer jus, no período compreendido entre 1° de abril de 1987 e a data de publicação do mesmo ato.
§ 2° Na hipótese de a remuneração referente à categoria funcional e nível, considerada para efeito de enquadramento, ser superior à resultante da reclassificação do servidor no Plano Único de Classificação e Retribuição de Cargos e Empregos, ser-lhe-á assegurada diferença individual, como vantagem pessoal nominalmente identificável.'
Como se pode perceber, o objetivo do citado artigo era evitar o decesso salarial em virtude da reclassificação dos servidores no Plano Único de Classificação e Retribuição de Cargos e Empregos.
Em razão disso, esta Unidade Técnica entende que a citada vantagem deveria ser absorvida pelos reajustes futuros ocorridos no cargo do servidor, restando indevida o ser pagamento atual.
Sabe-se que não cabe ao TCU discutir ou desconstituir decisões judiciais transitadas ou não em julgado. Não pode o TCU negar a força da decisão judicial, por discordar de seus fundamentos e, muito menos, determinar o descumprimento da sentença, ainda que flagrantemente ilegal, injusta e incorreta.
Todavia, a existência de decisão judicial ou administrativa contrária ao entendimento do TCU não impede a apreciação do ato para fins de registro. Em apreciação de atos de pessoal, o TCU pode manifestar entendimento diferente do declarado por outras instâncias do Poder Judiciário ou da Administração Pública, inclusive mediante o julgamento pela ilegalidade dos atos de aposentadoria amparados por decisão judicial.
O TCU exerce a sua jurisdição independentemente das demais instâncias. O Tribunal possui competências próprias e privativas, estatuídas pela Constituição Federal e pela sua Lei Orgânica, inexistindo vinculação entre o processo do TCU e outro versando sobre idêntica matéria no âmbito do Poder Judiciário ou da Administração Pública.
Portanto, o TCU pode promover apreciação de mérito pela ilegalidade de ato de pessoal, em posição contrária ao decidido pelo Poder Judiciário. Todavia, respeitando a instância judicial, não serão propostas por esta Unidade Técnica determinações para a supressão da parcela incorporada com amparo em decisão judicial.
Nesse caso, por se tratar de decisão não transitada em julgado, cabe determinação ao órgão de origem que acompanhe o desfecho da decisão judicial supracitada, devendo retirar a vantagem caso a União obtenha êxito no recurso ou ela seja modificada até o seu trânsito em julgado.
9.3. O quadro resumo de ocorrências e, quando for o caso, o detalhamento da norma legal e da jurisprudência para a inconsistência acima elencada encontra-se no anexo II dessa instrução. 
 (...) 
CONCLUSÃO
A abrangência e a profundidade das verificações levadas a efeito fundamentam convicção de que o ato 46736/2018 pode ser apreciado pela ilegalidade, em razão das irregularidades apontadas no item Exame das Constatações desta instrução, que representam afronta à legislação e à jurisprudência de referência
PROPOSTA DE ENCAMINHAMENTO
Ante o exposto, com fundamento no art. 71, inciso III, da Constituição Federal, no art. 1º, inciso V, e art. 39, incisos I e II, da Lei 8.443/1992, no art. 260 do Regimento Interno/TCU, propõe-se: 
9.4. considerar ILEGAL e recusar registro do ato de aposentadoria de FRANCISCO DE ASSIS FERNANDES do quadro de pessoal da Universidade Federal de Minas Gerais, com base nos arts. 71, inciso III, da Constituição Federal, 1º, inciso V, e 39, inciso II, da Lei 8.443/1992 e 260, § 1º, do Regimento Interno/TCU; 
9.5. com fulcro no art. 262, caput, do Regimento Interno/TCU, determinar à Universidade Federal de Minas Gerais que: 
9.5.1. na hipótese de desconstituição da decisão judicial que tem amparado o pagamento da rubrica judicial, faça cessar o seu pagamento, ora impugnado por esta Corte, sob pena de responsabilidade solidária da autoridade administrativa omissa, nos termos do art. 262 do Regimento Interno/TCU;
9.5.2. no prazo de trinta dias, contados da ciência da decisão, envie a este Tribunal documentos comprobatórios de que o interessado cujo ato foi impugnado está ciente do julgamento deste Tribunal; e
9.5.3. dê ciência, no prazo de quinze dias, contados da notificação, do inteiro teor desta deliberação ao interessado, alertando-o de que o efeito suspensivo proveniente da interposição de eventuais recursos junto ao TCU não o exime da devolução dos valores percebidos indevidamente, caso o recurso não seja provido."
	É o Relatório.

não há.

Procuradora-Geral Cristina Machado da Costa e Silva.

PESSOAL. APOSENTADORIA. VANTAGEM PESSOAL INDEVIDA DECORRENTE DO ART. 5º DO DECRETO 95.689/88. VALOR INSIGNIFICANTE DA RUBRICA IRREGULARMENTE INCLUÍDA NO ATO. LEGALIDADE DA CONCESSÃO, EM CARÁTER EXCEPCIONAL, COM REGISTRO DO CORRESPONDENTE ATO, EM OBSERVÂNCIA AOS PRINCÍPIOS DA RAZOABILIDADE, DA EFICIÊNCIA E DA ECONOMICIDADE.

APOSENTADORIA (APOS)

Secretaria de Fiscalização de Integridade de Atos e Pagamentos de Pessoal e de Benefícios Sociais - Sefip.

Em apreciação o ato de aposentadoria deferida pela Universidade Federal de Minas Gerais - UFMG em favor do Sr. Francisco de Assis Fernandes. 
2.		A Secretaria de Fiscalização de Integridade de Atos e Pagamentos de Pessoal e de Benefícios Sociais - Sefip apontou que é irregular a falta de absorção por reajustes futuros da vantagem pessoal de que tratou o art. 5º do Decreto 95.689/1988.
3.		De acordo com a unidade especializada, tal pagamento foi garantido por decisão judicial não transitada em julgado, nos autos da Ação Ordinária 2006.38.00.039875-9, que tramita na Justiça Federal de Minas Gerais.
4.		Por entender que o dispositivo acima mencionado tinha por objetivo evitar o decesso salarial em função da reclassificação dos servidores no Plano Único de Classificação e Retribuição de Cargos e Empregos, sendo certo que a vantagem deveria ser absorvida pelos reajustes futuros ocorridos no cargo do ex-servidor, o que não ocorreu, a Sefip propôs a ilegalidade da presente concessão, com a consequente negativa de registro. 
5.		O Parquet especializado, de seu turno, representado pela Procuradora-Geral Cristina Machado da Costa e Silva, anuiu ao encaminhamento da unidade instrutiva. 
6.		De fato, é irregular a manutenção da vantagem deferida pelo art. 5º do Decreto 95.689/1988 - a seguir transcrito -, uma vez que se tratava de mecanismo destinado a eventual decesso remuneratório em razão de reenquadramento realizado:
"Art. 5° Cessa, a partir de 1° de janeiro de 1988, o pagamento de qualquer remuneração ou vantagem que vinham sendo percebidas em conformidade com o Plano Único de Classificação e Retribuição de Cargos e Empregos, instituído na conformidade da Lei n° 5.645, de 10 de dezembro de 1970, alcançado pelo disposto no art. 3° e seguintes da Lei n° 7.596, de 10 de abril de 1987.
§ 1° Publicado o ato de reclassificação dos servidores a que se refere este artigo, as respectivas instituições de ensino procederão ao encontro de contas entre a remuneração efetivamente paga e a que passaram a fazer jus, no período compreendido entre 1° de abril de 1987 e a data de publicação do mesmo ato.
§ 2° Na hipótese de a remuneração referente à categoria funcional e nível, considerada para efeito de enquadramento, ser superior à resultante da reclassificação do servidor no Plano Único de Classificação e Retribuição de Cargos e Empregos, ser-lhe-á assegurada diferença individual, como vantagem pessoal nominalmente identificável."
7.		Como é cediço, a jurisprudência pacífica deste Tribunal é no sentido de que o pagamento de parcelas dessa natureza deve cessar com as alterações na estrutura remuneratória dos interessados, oportunidade em que são absorvidas, conforme o enunciado abaixo, colhido da ferramenta de pesquisa Jurisprudência Selecionada:
Acórdão 13752/2018-TCU-Primeira Câmara, relator Ministro Walton Alencar Rodrigues 
"A vantagem instituída pelo art. 5º do Decreto 95.689/1988 constitui vantagem pessoal nominalmente identificada (VPNI) , destinada a evitar decesso remuneratório decorrente da implantação do Plano Único de Classificação e Retribuição de Cargos e Empregos das universidades e demais instituições federais de ensino, estruturadas sob a forma de autarquia ou de fundação (Lei 7.596/1987) , e, mesmo se concedida por decisão judicial, deve ser paulatinamente absorvida por aumentos e reestruturações subsequentes, até seu completo desaparecimento."
8.		Nesse sentido, não há amparo à continuidade do pagamento desta parcela, eis que já deveria ter sido absorvida pelas inúmeras reestruturações remuneratórias supervenientes, a exemplo daquelas fixadas nas Leis 11.091/2005 e 11.784/2008.
9.	 Caso não se tratasse de parcela de valor tão reduzido - R$ 19,31 -, tenderia a acolher a proposta de encaminhamento unânime da unidade especializada e do MP/TCU. 
10.	Nada obstante, em situações semelhantes tenho acompanhado o entendimento do Tribunal, adotado nos Acórdãos 9.438 e 11.246, ambos de 2021, da Primeira Câmara (relator Ministro Jorge Oliveira) , na linha de que "o valor insignificante de parcela incluída irregularmente em ato de concessão de aposentadoria ou pensão pode ensejar em caráter excepcional o julgamento pela legalidade do ato, com o devido registro, em observância aos princípios da razoabilidade, da eficiência e da economicidade, desde que adotada medida para a regularização financeira da falha". 
11.	Conferi essa mesma orientação ao relatar os processos referentes aos Acórdãos 12.458/2021, 12.459/2021, 459/2022 e 470/2022, todos da Segunda Câmara.
12.	Nesse contexto, cumpre considerar legal a concessão de aposentadoria do Sr. Francisco de Assis Fernandes, com o registro do correspondente ato.
13. 	Cabe, ainda, determinar à entidade de origem que faça cessar os pagamentos da rubrica considerada irregular, sem prejuízo de aplicar a orientação fixada no Verbete 106 da Súmula de Jurisprudência do TCU às parcelas indevidamente recebidas pelo interessado.
14. 	Por fim, esclareço que o ato em questão deu entrada nesta Corte de Contas em 2021, não se aplicando a sistemática definida pelo Plenário, mediante o Acórdão 122/2021 (Relator Ministro Walton Alencar Rodrigues) , na linha de observar o Recurso Extraordinário 636.553, em que foi fixado prazo de cinco anos para que o TCU registre os atos de concessão inicial de aposentadoria, reforma ou pensão, após o qual serão considerados  "tacitamente registrados", podendo posteriormente o ato que contenha alguma ilegalidade ser submetido ao procedimento de revisão de ofício, com base no art. 54 da Lei 9.784/1999 c/c o art. 260, § 2º, do Regimento Interno/TCU. 
	Ante o exposto, voto por que seja adotada a deliberação que ora submeto a este Colegiado.
TCU, Sala das Sessões, em 19 de abril de 2022.
MARCOS BEMQUERER COSTA
Relator